臺灣高雄地方法院刑事判決
111年度金訴字第102號
公  訴  人  臺灣高雄地方檢察署檢察官
被      告  楊文太



上列被告因詐欺等案件，經檢察官提起公訴（111年度偵字第115
8號），本院判決如下：
    主  文
楊文太共同犯洗錢罪，處有期徒刑伍月，併科罰金新臺幣參萬元
，罰金如易服勞役，以新臺幣壹仟元折算壹日，未扣案之犯罪所
得新臺幣參仟零參元沒收，於全部或一部不能沒收或不宜執行沒
收時，追徵其價額。
    事  實
一、楊文太於民國110年8月間（起訴書誤載為「108年」）在臉
    書上認識姓名、年籍均不詳，自稱「Lisa」之人，「Lisa」
    要求楊文太提供金融機構帳戶供其匯款，再將帳戶內之款項
    代為購買比特幣，楊文太即可從中賺取佣金。楊文太為獲取
    上開利益，可預見犯罪集團常利用虛擬貨幣作為洗錢工具，
    且提供金融帳戶予來歷不明之人使用，帳戶可能成為他人實
    施詐欺取財犯罪之工具、匯入帳戶之款項極可能為來源不明
    之犯罪所得，而將帳戶內之款項轉購虛擬貨幣，再將虛擬貨
    幣轉至指定之電子錢包，將產生遮斷資金流動軌跡以逃避國
    家追訴、處罰之效果，竟仍基於縱使匯入帳戶、代為購買比
    特幣之款項為詐欺取財所得亦不違背其本意之不確定故意，
　　與「Lisa」共同意圖為自己不法之所有，基於詐欺取財及掩
    飾、隱匿詐欺取財犯罪所得之去向與所在之犯意聯絡，提供
    其母楊賴見所申設之中華郵政帳戶（帳號：00000000000000
    號）以供匯款使用。而陳思諠因從事保險業欲拓展人脈，遂
    於110年8月18日於臉書隨機加入他人為好友，詐欺集團即以
    暱稱「Bryan Leo David」回覆，雙方閒聊後，轉以Whats a
    pp聯繫。而後，「Bryan Leo David」於110年9月11日向陳
    思諠佯稱：要回臺灣定居買房，將包裹以船運寄送，需繳交
    關稅為由，請陳思諠代付費用云云，致陳思諠陷於錯誤，於
    110年9月14日，在新北市○○區○○街0號之淡水水碓郵局(三重
    30支)，臨櫃匯款新臺幣（下同）4萬1903元至楊賴見上開帳
    戶內。楊文太再依「Lisa」之指示，於同日16時58分許，至
    高雄市○○區○○路00號之民壯郵局ATM提領4萬1900元後，將其
    中3萬8900元用以購買比特幣，再將比特幣存至「Lisa」指
    示之比特幣錢包，以此方法掩飾、隱匿詐欺取財犯罪所得之
    去向與所在，並因此獲得3003元。嗣因陳思諠發現遭詐騙報
    警處理，經警方循線查獲上情。　　
二、案經陳思諠訴由臺南市政府警察局善化分局報告臺灣高雄地
    方檢察署檢察官偵查起訴。
    理  由
一、證據能力：　
　　本判決所引用之證據資料（詳後引用之各項證據），其中係
    屬傳聞證據部分，縱無刑事訴訟法第159 條之1 至第159 條
    之4 或其他規定之傳聞證據例外情形，惟因被告楊文太、檢
    察官均已同意作為證據使用（院二卷第71至76頁），且本院
    審酌卷內並無事證顯示各該陳述之作成時、地與週遭環境，
    有何致令陳述內容虛偽、偏頗之狀況後，亦認為適當，應依
    刑事訴訟法第159 條之5 第1 項之規定，為傳聞法則例外，
    而有證據能力。
二、認定前述犯罪事實之依據：
　　訊據被告楊文太矢口否認上開犯行，辯稱：對於我有提供母
    親的帳戶給「Lisa」，聽從「Lisa」的指示去領錢、購買比
    特幣、將比特幣轉到「Lisa」指定的電子錢包，這些客觀事
    實我都承認，但是我並不知道「Lisa」是詐欺集團的人，我
    也不知道匯進來的錢是被害人被詐欺的錢。前兩次我都有求
    證，「Lisa」都有傳匯款單給我看，我都有打電話問匯款人
    是不是你同意要購買比特幣的，只有這次我沒有求證，就出
    事情了，這次我領完錢以後就發現帳戶被凍結云云（院二卷
    第49頁、第78至79頁）。經查：
㈠詐欺集團成員有於上開時間，以上開方式，向告訴人陳思諠施
  行詐術，致告訴人陳思諠陷於錯誤，而依詐欺集團成員指示，
  將上開金額，匯入楊賴見申設之上開帳戶內；而被告有依「Li
  sa」之指示，於上開時間、地點，提領4萬1900元，復將其中3
  萬8900元用以購買比特幣，再將比特幣存至「Lisa」指示之比
  特幣錢包等情，為被告所不爭執（院二卷第50頁），且據告訴
  人陳思諠指述明確（警卷第13至15頁），並有郵政匯票申請書
  （警卷第131頁）、上開帳戶之開戶資料、交易明細（院二卷
  第27至41頁）、監視器翻拍照片可佐（警卷第17頁），此部分
  之事實，首堪認定。
㈡被告否認有詐欺取財、洗錢之犯意，並提出其與「Lisa」間之
  對話紀錄為證（警卷第23至125頁）。被告所提出之對話紀錄
  固可證明其與「Lisa」聯絡工作事宜之經過，縱可認其係為了
  找工作，而聽從「Lisa」之指示提供上開帳戶，並將匯入之款
  項提領後，購買比特幣的過程屬實。惟即使被告所稱的上開過
  程均屬實在，而能證明被告提供前述帳戶、提領帳戶內之款項
  、代購比特幣之「動機」係為了找工作，尚無足推翻被告係在
  權衡可能之利弊得失後，出於自主意思（指非遭受脅迫而完全
  無法自主決定）而為上開行為等事實。除極少數將特定動機建
  制為犯罪要素外之刑法條文外，「動機」僅為科刑時之審酌事
  項，並非犯罪構成要件；而「犯罪故意」乃指對於犯罪之構成
  要件明知並有意使其發生，或預見犯罪構成要件之發生而不違
  背其本意。質言之，「動機」與「犯罪故意」核屬應予明確劃
  分之二事，出於可資憐憫之良善動機，尚無解犯意之存在及犯
  罪之成立，而被告既未因遭受脅迫等故致喪失自主性，則被告
  是否具有詐欺取財、洗錢之意思，自應以被告為提供前述帳戶
  、提領帳戶內款項、代購比特幣等行為本體之認知，及依該認
  知所採之行止論斷，與被告之動機等項均無相涉，被告以前揭
  情詞推論自己欠缺詐欺取財、洗錢犯意云云，原非可採。
㈢此外，被告前於108年10月間，因提供自己申設之合作金庫帳戶
  涉及幫助詐欺、幫助洗錢案件（下稱前案），而於109年1月5
  日警詢中、於110年4月22日偵查中、於110年9月7日本院審理
  中接受訊問等情，有被告前案之警詢筆錄、偵查筆錄、本院訊
  問筆錄在卷可參（前案之警卷第3至11頁、偵卷第23至25頁、
  院一卷第29至37頁）。被告先前既然都已經因為提供帳戶給他
  人涉嫌詐欺及洗錢犯罪，而接受訊問，則被告於本案提供帳戶
  給「Lisa」（110年8月間）、聽從「Lisa」指示提款（110年9
  月14日）之時，主觀上對於帳戶可能被當作詐欺取財之工具、
  匯入帳戶內之款項可能是被害人被騙之款項等節，已非毫無預
  見之可能。　
㈣況且，從被告與「Lisa」之對話紀錄觀之，被告於110年8月17
  日尚且詢問「這樣接受委託買比特幣不會構成違法行為吧！」
  （警卷第41頁）、「妳說匯15000就給我5000，為何有這麼好
  的利潤」等語（警卷第61頁）。被告既然會詢問「Lisa」以此
  種方式委託購買比特幣是否違法，可知被告對於本案提供帳戶
  、提領款項、代購比特幣等行為的合法性，一開始也有所疑慮
  ，被告甚至認為以自己被要求做的事情，對比其可獲得之利潤
  ，顯然太過好賺，而與常理不符。則被告對於「Lisa」要求其
  提供帳戶、提領款項、代購比特幣等舉措恐涉及違法、帳戶可
  能被不法使用等節，顯然已有所預見。　　　　　
㈤又被告自承：我不知道「Lisa」的真實姓名，我跟「Lisa」是
  先在臉書認識，後來都是用LINE聯絡，我沒有跟「Lisa」見過
  面、沒有辦法確認「Lisa」的真實身分等語（院二卷第49至50
  頁），可知被告並未見過「Lisa」，亦不知其真實身分，足見
  被告與「Lisa」間，並無任何信任基礎可言，已難認被告有何
  確信犯罪事實不發生之合理根據。至被告雖辯稱：前兩次我都
  有求證，「Lisa」都有傳匯款單給我看，我都有打電話問匯款
  人是不是你同意要購買比特幣的，只有這次我沒有求證，就出
  事情了，這次我領完錢以後就發現帳戶被凍結云云（院二卷第
  78至79頁），然查：
1.被告自承：我普普知道對方可能是犯罪，所以我才會不斷的求
  證等語（院二卷第78至79頁），顯見被告一開始的查證動作正
  代表著其對「Lisa」的不信任，可知被告對於「Lisa」的指示
  ，始終存有懷疑。　
2.而本院認為，被告並非直接與匯款人來往、直接提供帳戶給匯
  款人，自無理由可以確認各匯款人匯款至帳戶之原因均相同，
  被告自應逐次確認每次匯款之事由是否合法，方能認為其已盡
  管理帳戶之義務，進而確信其提供帳戶之行為不至發生法益侵
  害之結果。況且，如被告所稱，其聽從「Lisa」之指示，共做
  了3至4次，其做到第4次就覺得怪怪的等語（偵卷第51頁），
  可知越後面之交易，被告越覺得奇怪，則被告應更嚴謹地進行
  查證，佐以被告自承：到最後這件我覺得「Lisa」跟我說話怪
  怪的，她說人家有匯錢給我，要我趕快去買，不要超過明天，
  怎麼會有這麼急的情形等語（院二卷第79頁），可知在本案的
  情形，被告都已經覺得「Lisa」怪怪的，卻沒有進行查證，尚
  難認為被告有何確信犯罪事實不發生之合理根據。　　
㈥從而，被告於提供前述帳戶、提領款項、代購比特幣等行為之
  際，對於上開帳戶可能成為他人實施詐欺取財犯罪之工具、匯
  入帳戶及購買比特幣之款項極可能為詐欺取財所得一事，有所
  預見，卻仍聽從不具信賴關係之人的指示，而為上開行為，且
  無從確信犯罪事實不發生，並容任結果之發生，則被告為上開
  行為之時，主觀上具有詐欺取財、洗錢之不確定故意至明。　
㈦至公訴意旨雖認為被告主觀上具有詐欺取財、洗錢之「直接故
  意」，然公訴意旨未能提出積極證據令本院形成被告主觀上確
  實係屬「明知」之確切心證，尚無法遽認被告主觀上係出於「
  直接故意」，附此敘明。　　　　
㈧綜上所述，本案事證明確，被告犯行堪以認定，應予依法論科
  。
三、論罪科刑：
㈠核被告所為，係犯刑法第339條第1項之詐欺取財罪、洗錢防制
  法第2條第2款、同法第14條第1項之洗錢罪。　　　　
㈡公訴意旨針對被告所涉詐欺犯行，雖認被告係涉犯刑法第339 
  條之4第1項第2款之三人以上共同詐欺取財罪嫌，然被告因本
  案犯行而實際聯繫或接觸之人僅有「Lisa」一人，此據被告供
  述明確（院二卷第49頁），且有上開被告與「Lisa」間之對話
  紀錄可佐，而公訴意旨亦無提出積極證據證明被告除了與「Li
  sa」聯繫外，尚有與其他人聯絡，則就被告的主觀認知，本案
  詐欺犯行之人數，除了被告之外，僅有「Lisa」之人存在，人
  數尚未達於三人以上。是以，被告本案之詐欺犯行，應係成立
  刑法第339條第1項之詐欺取財罪，公訴意旨認被告係涉犯刑法
  第339條之4第1項第2 款之三人以上共同詐欺取財罪，尚有未
  合，惟因二者基本社會事實同一，爰經本院依法變更起訴法條
  。
㈢被告就上開犯行與「Lisa」有犯意聯絡及行為分擔，應論以共
  同正犯。被告以一行為同時觸犯詐欺取財罪、洗錢罪，為想像
  競合犯，應依刑法第55條規定，從一重之洗錢罪處斷。
㈣本院審酌被告未能循正當管道賺取錢財，竟容任他人使用帳戶
  ，並聽從指示將匯入帳戶之款項轉購比特幣，以此方式實施詐
  欺犯行、製造金流斷點，使詐欺所得之去向與所在難以追查，
  價值觀念顯有偏差，不僅侵害被害人之財產利益，更影響社會
  秩序、破壞人際間信賴關係，所為實屬不該，且犯後未能知錯
  坦承犯行。復考量被告自承之智識程度、工作、收入、生活情
  狀等節（因涉及個人隱私，故不予揭露，詳如院二卷第77頁）
  、犯罪動機、刑法第57條之各款事由等一切情狀，量處如主文
  所示之刑，並就併科罰金部分，諭知易服勞役之折算標準，以
  示懲儆。　
㈤沒收部分：
1.本案告訴人陳思諠匯入上開帳戶之款項為4萬1903元，而被告
  僅將其中3萬8900元購買比特幣，中間差額3003元即為被告本
  案之犯罪所得，應依刑法第38條之1第1項前段、第3項之規定
  ，隨同於被告本案所犯之罪宣告沒收，於全部或一部不能沒收
  或不宜執行沒收時，追徵其價額。　
2.另洗錢防制法第18條第1項前段固規定：「犯第十四條之罪，
  其所移轉、變更、掩飾、隱匿、收受、取得、持有、使用之財
  物或財產上利益，沒收之」，但條文並無「不問屬於犯罪行為
  人與否」之要件，當以屬於（按指實際管領）犯罪行為人者為
  限，始應沒收。查本案遭被告掩飾、隱匿去向與所在之詐欺所
  得（不含被告之報酬），既已用來購買比特幣並轉至詐欺集團
  指定之電子錢包內，已非在被告實際管領之中，自無從依上開
  規定諭知沒收，附此敘明。
㈥末查，被告因本案犯行而實際聯繫或接觸之人僅有「Lisa」一
  人，則就被告的主觀認知，本案詐欺犯行之人數，除了被告之
  外，僅有「Lisa」之人存在，人數尚未達於三人以上乙情，業
  如前述，而組織犯罪防制條例所稱之「犯罪組織」，係指三人
  以上，則被告主觀上對於本案詐欺犯行之人數，既然未達於三
  人以上，其主觀上自無參與犯罪組織之犯意，自無由成立參與
  犯罪組織罪，併此敘明。　
據上論斷，應依刑事訴訟法第299條第1項前段、第300條，判決
如主文。
本案經檢察官劉河山提起公訴，檢察官李白松到庭執行職務。
中　　華　　民　　國　　111 　年　　7 　　月　　29　　日
                  刑事第十四庭  審判長法　官  呂明燕
                                      法  官  吳書嫺
                                      法  官  胡慧滿
以上正本證明與原本無異。
如不服本判決應於收受送達後20日內向本院提出上訴書狀，並應
敘述具體理由；如未敘述上訴理由者，應於上訴期間屆滿後20日
內向本院補提理由書（均須按他造當事人之人數附繕本）「切勿
逕送上級法院」。
中　　華　　民　　國　　111 　年　　7 　　月　　29　　日
　　　　　　　　　　　　　　　　  　  書記官　陸艷娣
本件得於二十日內上訴。
附錄本案論罪科刑法條：　
刑法第339條
意圖為自己或第三人不法之所有，以詐術使人將本人或第三人之
物交付者，處五年以下有期徒刑、拘役或科或併科五十萬元以下
罰金。
以前項方法得財產上不法之利益或使第三人得之者，亦同。
前二項之未遂犯罰之。　
洗錢防制法第2條
本法所稱洗錢，指下列行為：
一、意圖掩飾或隱匿特定犯罪所得來源，或使他人逃避刑事追訴
    ，而移轉或變更特定犯罪所得。
二、掩飾或隱匿特定犯罪所得之本質、來源、去向、所在、所有
    權、處分權或其他權益者。
三、收受、持有或使用他人之特定犯罪所得。
洗錢防制法第14條第1 項
有第二條各款所列洗錢行為者，處七年以下有期徒刑，併科新臺
幣五百萬元以下罰金。